【裁判字號】    97,交聲,582
【裁判日期】    970508
【裁判案由】    違反道路交通管理處罰條例聲明異議
【裁判全文】
臺灣臺北地方法院交通事件裁定         97年度交聲字第582號
原處分機關  臺北市交通事件裁決所
受處分人    甲○○
上列受處分人因違反道路交通管理處罰條例案件，對於臺北市
交通事件裁決所中華民國97年3月6日所為之處分（原處分案號：
北市裁二字第裁22-1AB925617號），聲明異議，本院裁定如下：
    主  文
異議駁回。
    理  由
一、按汽車停車時，在設有殘障者專用停車標誌處所，非殘障用
    車不得停放；汽車駕駛人停車時，於身心障礙專用停車位違
    規停車者，處新臺幣（下同）600元以上1,200元以下罰鍰，
    並應以最高額處罰之，道路交通安全規則第112條第1項第5
    款、道路交通管理處罰條例第56條第1項第10款、第4項分別
    定有明文。又按身心障礙者保護法第48條第1項後段規定：
    「非領有專用停車位識別證明之身心障礙者或其家屬，不得
    違規佔用」，第2項規定：「前項身心障礙者專用停車位之
    設置地點、空間規劃、使用方式、識別證明之核發及違規佔
    用之罰則等由中央主管機關會同交通部、營建等相關單位定
    之」。而內政部、交通部依上開條文之授權，於91年12月13
    日修正發布之身心障礙者專用停車位設置管理辦法第9條第1
    項規定：「使用身心障礙者專用停車位者，應將專用停車位
    識別證置於汽車擋風玻璃明顯處或黏貼於機車車首，以供查
    核驗證」；第12條規定「專用停車位識別證應由身心障礙者
    本人親自持用或家屬乘載身心障礙者本人時持用。前項家屬
    如未乘載身心障礙者本人時，不得使用專用停車位識別證。
    掛有專用牌照之車輛，由身心障礙者本人使用或乘載身心障
    礙者本人時，得使用身心障礙者專用停車位。」；第14 條
    第1項規定：「違規佔用路邊停車場專用停車位者，由警察
    機關依道路交通管理處罰條例第56條規定辦理」，是以有關
    使用身心障礙者專用停車位者，應將專用停車位識別證置於
    汽車擋風玻璃明顯處或黏貼於機車車首以供查核驗證，且上
    開之「專用停車位識別證」，限於「身心障礙者本人親自持
    用或家屬乘載身心障礙者本人時持用」，否則即仍屬「違規
    佔用」，應「由警察機關依道路交通管理處罰條例第56條規
    定辦理」之。
二、本件異議人即受處分人甲○○雖領有台北市政府社會局97年
    2月28日核發之「專用停車位識別證」（北市社三停第05630
    2號），卻於民國96年12月14日11 時06分許，將其所有之車
    牌號碼CX-9531號自用小客車，停放在台北市○○○路○段
    151巷33號旁之身心障礙專用停車位時，未將「專用停車位
    識別證」置於汽車擋風玻璃明顯處或黏貼於機車車首，以供
    查核，致為台北市停車管理處執勤人員，以異議人有「於身
    心障礙專用停車位違規停車」之事實，逕行開單舉發，嗣異
    議人於應到案日期前向原處分機關提出申訴，經原處分機關
    函請舉發單位調查結果，仍認異議人確有上開違規行為，原
    處分機關乃依道路交通管理處罰條例第56條第1項第10款及
    違反道路交通管理事件統一裁罰基準表規定，裁處異議人罰
    鍰1200元等情，有台北市政府交通局舉發違反道路交通管理
    事件通知單（北市交停字第1AB925617號）及舉發照片二張
    （均影本）、台北市交通事件裁決所違反道路交通管理事件
    裁決書（北市裁二字第裁22-1AB925617號）、台北市停車管
    理處97年1月15日北市停四字第09730173300號書函、異議人
    申請書等在卷可稽。
三、異議意旨略以：伊所有之前開車輛於民國96年12月14日停放
    於復興南路2段151巷33號旁之身心障礙專用停車位，因疏未
    將專用停車位識別證置放於擋風玻璃明顯處，以供查核檢驗
    ，而遭舉發製單處罰。按領有身心障礙專用停車位識別證之
    車輛，原即有停放於身心障礙專用停車位之福利，不因未置
    身心障礙專用停車位識別證於車前，即構成「違規佔用」云
    云。
四、按身心障礙者專用停車位設置管理辦法第9條、第12條規定
    ，揆其立法意旨乃在於藉由專用停車位識別證之查核，以檢
    驗殘障車位實際佔用者之身分，其目的即在於確保使用殘障
    車位之人，確係「身心障礙者」本人或當時有「乘載身心障
    礙者本人之家屬」，以避免一般車輛隨意佔用殘障車位，或
    雖持用專用停車位識別證，然並未實際「乘載」身心障礙者
    時，卻仍恣意佔用有限之「專用停車位」，從而破壞立法者
    本係為保護「身心障礙者本人」或為載運身心障礙者之「家
    屬」停車方便之之美意。簡言之，「專用停車位識別證」之
    核發，其「便利」或「權利」，係附隨於「人」，而非附隨
    於「車」之特權；甚至縱為「身心障礙者之家屬」，而因家
    屬身分取得「專用停車位識別證」，然該「專用停車位識別
    證」之所以可以在「身心障礙者專用停車位」停車，仍必須
    以當時該車係在「身心障礙者本人」使用之狀態，或由家屬
    駕駛車輛且有載運「身心障礙者」之事實情形下，始有其適
    用，並非一旦領有「專用停車位識別證」，即保證該「車輛
    」本身有隨時佔用「身心障礙者專用停車位」之特權，此參
    酌上揭「身心障礙者專用停車位設置管理辦法」之全體條文
    即明。尤以稽諸異議人檢具之台北市政府社會局北市社三停
    第056302號「專用停車位識別證」登載內容以觀，足稽該證
    上並未註明任何「車號」；且其背面之注意事項上並載明：
    「1.本證應置於汽車擋風玻璃明顯處或機車車首，以供查核
    驗證。2.本證限本人親自持用或家屬乘載本人時持用。違者
    經查證屬實逕行註銷且三年內不得申請核發」等語，益臻明
    確。蓋「專用停車位識別證」若與車輛有關，何以不載明「
    車號」？且使用「專用停車位識別證」時，有極為嚴格之限
    制，即必須「限本人親自持用或家屬乘載本人時持用」，若
    有違反，尚須「逕行註銷且三年內不得申請核發」。以上均
    證，縱有領取「專用停車位識別證」之事實，並不代表即取
    得隨時佔用「專用停車位」之特權，而須附隨於「限本人親
    自持用或家屬乘載本人時持用」之客觀事實始得有其適用，
    否則仍屬「違規佔用」，應由警察機關依道路交通管理處罰
    條例第56條規定辦理之。若經查證隨意使用，且使用時並無
    「身心障礙者本人或乘載身心障礙者本人」之事實時，尚須
    「逕行註銷且三年內不得申請核發」，合先敘明。
五、綜合上述，「專用停車位識別證」，係附隨於「人」，而非
    附隨於「車」之特權；且於使用時，尚須該車係在「身心障
    礙者本人」使用之狀態，或由家屬駕駛車輛且有載運「身心
    障礙者」之事實，始有其適用，是證「專用停車位識別證」
    之使用附有條件，並非領取「專用停車位識別證」後，即可
    持該證而恣意佔用停車位，此所以即有「本證應置於汽車擋
    風玻璃明顯處或機車車首，以供查核驗證」之必要，否則如
    何確保當時有「身心障礙本人親自持用或家屬乘載本人時持
    用」之事實？如何查核驗證？如何保證該「專用停車位識別
    證」於領取後，不致遭非身心障礙者本人以外之他人濫用？
    本件異議人雖於事後提出身心障礙者張郭螺之中華民國殘障
    手冊及台北市政府社會局核發之專用停車位識別證（有效期
    限至97年2月28日）各乙紙附卷可參，惟該專用停車位識別
    證，係屬事後提出，亦無法證明異議人所有之車輛，違停當
    時符合領有身心障礙專用停車位識別證之規定。從而，異議
    人既未將身心障礙專用停車位識別證，於使用當時置於汽車
    擋風玻璃明顯處，以供台北市停車管理處人員查核，從而本
    件並無從證明異議人有無違反使用規定，致應「逕行註銷」
    該身心障礙專用停車位識別證之情形，然相同的異議人亦無
    從積極證明當日有依規定係在「身心障礙本人親自持用或家
    屬乘載本人時持用」之事實。從而，異議人逕以曾領有「身
    心障礙專用停車位識別證」之單一事實，遽引為聲明異議之
    理由，即難謂正當，亦不能使本院產生應免於處罰之心證；
    而本件異議人確有於上揭時地，未依規定將專用停車位識別
    證置於汽車擋風玻璃明顯處，即在身心障礙專用停車位違規
    停車之行為，原處分機關依道路交通管理處罰條例第56條第
    1項第10款及違反道路交通管理事件統一裁罰基準表之規定
    ，裁處異議人罰鍰1200元，經核其認事用法均無違誤，本件
    異議為無理由，應予駁回。
據上論斷，應依道路交通案件處理辦法第19條，裁定如主文。
中    華    民    國    97    年    5     月    8     日
                  交通法庭法  官 楊台清
以上正本證明與原本無異。
如不服本裁定，應於送達後5日內，向本院提出抗告狀。
                          書記官 陳麗津
中    華    民    國    97    年    5     月    9     日


司法院資訊處製作；財團法人民間司法改革基金會備份。
